【裁判字號】    93,上訴,1735
【裁判日期】    950815
【裁判案由】    貪污等
【裁判全文】
臺灣高等法院臺中分院刑事判決        93年度上訴字第1735號
上  訴  人  臺灣苗栗地方法院檢察署檢察官
被      告  張玉美
選任辯護人  張富慶  律師
            張績寶  律師
被      告  己○○（原名劉亦增）
                    樓
選任辯護人  張瓊文  律師
            張績寶  律師
上  訴  人
即  被  告  辛○○
上  訴  人
即  被  告  子○○（原名涂鳳址）
上二人共同
選任辯護人  常照倫  律師
上列上訴人因貪污等案件，不服臺灣苗栗地方法院93年度矚重訴
字第1號中華民國第一審判決 （起訴案號：臺灣苗栗地方法院檢
察署93年度偵字第4460號），提起上訴，本院判決如下：
      主  文
原判決關於張玉美、己○○、辛○○公務員利用職務上機會詐取
財物，子○○幫助依據法令從事公務之人員，利用職務上之機會
詐取財物及定執行刑部分均撤銷。
張玉美、己○○共同公務員，利用職務上之機會詐取財物，各處
有期徒刑年捌月。均褫奪公權貳年。共同貪污所得之新台幣伍
萬元，應予連帶追繳，發還苗栗縣頭屋鄉公所，如全部或一部無
法追繳時，以其財產抵償之。
子○○幫助公務員，利用職務上之機會詐取財物，處有期徒刑壹
年肆月。褫奪公權壹年。共同貪污所得之新台幣伍萬元，應予連
帶追繳，發還苗栗縣頭屋鄉公所，如全部或一部無法追繳時，以
其財產抵償之。
辛○○共同公務員，利用職務上之機會詐取財物，處有期徒刑貳
年。褫奪公權壹年。共同貪污所得之新台幣伍萬元，應予連帶追
繳，發還苗栗縣頭屋鄉公所，如全部或一部無法追繳時，以其財
產抵償之。
      事  實
一、被告張玉美於民國（下同）九十一年三月一日起，至九十二
    年十一月十二日止，擔任苗栗縣頭屋鄉鄉公所（下稱頭屋鄉
    公所）鄉長，綜理全鄉鄉政業務之推展；被告涂鳳址（現改
    名子○○）於九十一年三月一日起任職頭屋鄉公所秘書，專
    事襄助鄉長處理鄉內各項行政業務；被告辛○○於九十二年
    間，擔任頭屋鄉公所民政課職務代理人，均為公務員。被告
    劉亦增係被告張玉美之夫。於九十二年二月十二日頭屋鄉公
    所辦理「九二年祥龍獻瑞慶元宵活動」，由頭屋鄉公所民政
    課書記職務代理人辛○○擔任活動之承辦人。該活動編列有
    新台幣（下同）五萬元之錄影費用，被告張玉美圖謀利用職
    務上機會詐取該五萬元，與劉亦增、辛○○等共同基於犯意
    聯絡，由劉亦增先於九十二年二月十二日活動當日，自行以
    攝影機攝錄當天活動情形，事後再以該拍攝轉錄之錄影帶交
    由知情之活動承辦人辛○○以五萬元辦理錄影費之核銷。由
    辛○○於九十二年三、四月間某日，向知情之芸彩彩色沖印
    店（位於苗栗縣頭屋鄉○○路七十四號）實際負責人丙○○
    （登記負責人為丙○○之妻庚○○）索取原即蓋有芸彩彩色
    沖印店店章及登記負責人庚○○私章之內容空白收據後，由
    辛○○填寫報銷單據，由知情並同具犯意聯絡之不詳姓名成
    年人在上開空白收據填載「日期：九十二年四月十四日；抬
    頭：頭屋鄉公所；摘要：錄影費；數量：乙式；總價：5000
    0；合計：新台幣伍萬元」 等內容，由辛○○黏貼於報銷單
    據上，於九十二年四月十四日左右，要求行政室不知情之負
    責採購人員乙○○辦理報銷，因乙○○印象中芸彩彩色沖印
    店並未提供攝影之服務，認為似有不妥，乃向辛○○提出質
    疑，辛○○表示芸彩彩色沖印店有從事攝影工作，可向秘書
    詢問，乙○○乃轉向知情之涂鳳址提出質疑，涂鳳址乃基於
    幫助張玉美、辛○○等利用職務上之機會詐取財物之犯意，
    表示芸彩彩色沖印店確有從事攝影工作，因經費必須核銷，
    乙○○不得已始於報銷單據之經辦人欄核章，辛○○則於驗
    收、證明人欄核章，嗣經不知情之業務主管丁○○、主辦主
    計等人員核章後，再由張玉美於鄉長欄核章。九十二年六月
    十九日，張玉美、劉亦增等為順利取得上開五萬元款項，復
    利用頭屋鄉公所公庫支票之簽發必須伴隨支出傳票經相關主
    管核章過程之機會，將票載發票日為九十二年六月十九日、
    面額五萬元之公庫支票及支出傳票，交由辛○○持往芸彩彩
    色沖印店，向丙○○稱代表會要通過這筆錢需其蓋章，由知
    情並與張玉美、辛○○等利用職務上機會詐取財物具有犯意
    聯絡之丙○○在支出傳票及公庫支票票頭上蓋上店章及庚○○私章，並於公庫支票背面受款人簽章處蓋上店章，嗣辛○○將公庫支票交張玉美、劉亦增兌現，因而向頭屋鄉公所詐
    得五萬元。
二、案經法務部調查局苗栗縣調查站移送台灣苗栗地方法院檢察
    署檢察官偵查起訴。
      理  由
一、認定犯罪事實所根據的證據及理由（得心證之理由）：
    (一)關於有爭執之證據能力詳如附表一。
    (二)被告辛○○於九十一年四月二日至九十三年二月二十六日
      止，擔任苗栗縣頭屋鄉公所民政課書記職務代理人，依法
      承辦民政課相關業務等情，業據被告辛○○供承不諱，且
      有頭屋鄉公所九十三年四月二十八日頭鄉人字第○九三○○○三二六二號函暨所檢附之僱用通知書、解僱通知書附
      卷可稽（見原審函查卷(一)第二二九、二五一、二五二頁）
      。被告辛○○與當時任頭屋鄉鄉長之張玉美及秘書涂鳳址
      依修正前後之刑法規定均係公務員，應堪認定。
    (三)頭屋鄉公所於九十二年二月十二日辦理「九二年祥龍獻瑞
      慶元宵活動」，由鄉公所民政課課員辛○○擔任該活動承
      辦人，而該活動經其上級核示有編列五萬元「錄影費」之
      經費預算乙節，業據被告辛○○、涂鳳址供承無訛，且有
      總經費支出明細表影本附卷可稽（見附表二編號十），應
      堪認定。
    (四)關於頭屋鄉公所所承辦「九二年祥龍獻瑞慶元宵活動」，
      其活動草擬、經費概算、採購乃至費用核銷流程，如依「
      正常」之程序，據證人即民政課課長丁○○於原審法院審
      理時證稱：(1)依法係由課長或課員擬定活動計畫、經費概
      算，要會主計室，呈秘書、鄉長核示；(2)之後發函向上級
      （客委會、縣政府）聲請補助，上級核定補助金額後，發
      文至民政課承辦人辛○○；(3)然後辛○○其排工作人員、
      及要採購的東西，於採購之前，應該要由承辦人員辛○○
      製作經費請示單，會總務採購、課長及主計室、秘書、及
      鄉長，鄉長核准之後，就由採購人員去辦理採購；(4)採購
      的時候，我們一般會請採購人員去採購，我們主辦人員不
      會經手，有時候很急的話，就不會上簽呈給上級批示，直
      接找採購人員採購，正常的情況，就會上簽呈請示；(5)接
      下來辦活動之後，要辦理款項的核銷。核銷的時候要廠商
      的收據，收據黏貼在如九十二年度偵字第四四六○號〈二
      〉偵查卷第十七頁背面的單據上，由辛○○填寫核銷單據
      的內容，然後經過我，及主計、鄉長核章後；(6)核銷的單
      據就送到主計那邊，主計是依據核銷金額製作支出傳票，
      由主計室作傳票（即同偵卷第十八頁的支出傳票），將傳
      票及所有的核銷單據包括收據一起交給財政課癸○○開公
      庫支票等語（見原審筆錄卷(四)第八十六、八十七頁）。由
      上可知，上述流程中之關鍵點，在於本案是否依正常採購
      程序，由總務乙○○依法辦理採購，換言之，扣案之攝影
      錄影帶是否係乙○○依法採購所得？該錄影帶免用統一發
      票收據，是否係廠商所立具？否則，錄影帶與收據係何人
      所攝影並持以報銷？茲論述如下。
    (五)本件首應查明「九二年祥龍獻瑞慶元宵活動」，鄉公所是
      否有請廠商至現場錄影？係找何廠商？本案扣案之活動錄
      影帶是否係廠商所拍攝製作而成？經查，觀諸系爭活動錄
      影費用核銷之收據、支出傳票、公庫支票背面，均蓋有芸
      彩彩色沖印店之店章，惟據芸彩彩色沖印店（下稱芸彩沖
      印店）之實際負責人丙○○、店員即其配偶庚○○，分別
      於原審法院審理中證稱：芸彩沖印店僅提供沖洗相片、影
      印等服務，並未從事現場錄影之工作等語（見附表二編號
      三、八）。且扣案之系爭活動錄影帶經原審法院勘驗結果
      ，不論其外觀、內容，均未顯示任何關於芸彩沖印店之文
      字，有勘驗筆錄附卷可稽（見原審筆錄卷(四)第十五至十九
      頁）。此外，復無其他證據顯示本案活動或錄影帶係由芸
      彩沖印店所拍攝，足證系爭活動錄影帶並非係芸彩沖印店
      所拍攝並製作而成，應係另有他人所為。
    (六)系爭錄影帶是否係由其他專業廠商所拍攝？本院綜觀全卷
      ，除芸彩沖印店外，均未有任何證人或書證顯示錄影帶係
      何廠商所拍攝，且如係其他廠商拍攝，經費核銷大可以該
      廠商名義請領，焉有另使用芸彩沖印店收據之理？參以證
      人即總務（即行政）乙○○於原審法院審理時證稱：我只
      有負責採購該活動之廣告宣傳印製費、夾報、便當、礦泉
      水等項目，至於錄影費用我則沒有採購等語（見附表二編
      號五）。此外，經原審法院當庭勘驗活動錄影帶之結果（
      見原審法院筆錄卷第十四至十九頁）：(1)一、整卷錄影帶
      約長四十六分零七秒。二、整卷錄影帶沒有配樂，沒有旁
      白，也沒有任何字幕，只有現場收音。三、沒有片頭、片
      尾的設計畫面，只是單純活動開始拍攝到活動結束，並無
      標題。四、畫面中天色暗了之後，拍攝者沒有打光，完全
      是現場之自然光線。五、張玉美、涂鳳址、辛○○均有出
      現在畫面中。六、張玉美、涂鳳址、辛○○均無跟拍攝者
      交談之聲音或畫面。七、張玉美、辛○○並無跟拍攝鏡頭
      揮手之畫面。八、本捲錄影帶較特別之處只有三處，為壹
      之十五（與被告張、劉二人無關）、壹之十九（畫面約二
      十四分五十七秒出現張玉美女兒戊○○向鏡頭揮手。）、
      貳之八（畫面約在十八分四十一、四十二秒鏡頭右下方出
      現左手向鏡頭右前方揮手，手掌背對鏡頭，緊接在這個畫
      面之後涂鳳址從畫面右方步行而出，有左手放下之動作。
      ）(2)經原審法院向頭屋鄉公所函調同事頭屋鄉公所所辦之
     「 九十二年頭屋鄉大家來看收冬戲暨全民聯誼運動園遊會
      」、「頭屋鄉九十壹年瑞陽各家嘉年華會」、「九十壹年
      頭屋鄉中秋聯歡晚會—頭屋月圓人團圓」結果（並將片中
      畫面擷取重點而列印，見原審法院筆錄卷(五)第二八三、二
      九二至三一九頁）：一、勘驗前開ＶＣＤ、錄影帶中，Ｖ
      ＣＤ光碟片均有封面並拍照附卷。錄影帶的側面貼有活動
      名稱，本身也貼有製作公司嵐雅影視傳播有限公司的字樣
      並拍照附卷。二、勘驗九十二年十一月一日「大家來看收
      冬戲暨全民聯誼運動園遊會」ＶＣＤ勘驗結果：有片頭、
      有字幕、有標題、有配樂。三、勘驗九十一年六月十五日
      「端陽客家嘉年華會」ＶＣＤ勘驗結果：有配樂、有標題
      、有字幕，有片頭特效，及有旁白。四、勘驗九十一年九
      月二十一日「中秋節聯歡晚會」ＶＣＤ勘驗結果：有配樂
      、有片頭、有字幕、有標題、及當天節目過程。依上開勘
      驗結果，本件不論從攝影之技巧、多媒體之後製等，顯見
      其手法粗劣，並非一般之專業攝影廠商所拍攝。綜上參互
      以觀，可證本件錄影帶並非係由專業攝影公司所拍攝並後
      製而成，應係一般非專業者手持攝影機自行拍攝。
    (七)關於前開活動攝影及ＶＣＤ之製作費用，經原審法院函調
      之結果（見苗栗縣頭屋鄉公所九十三年六月四日頭鄉民字
      第零九三○○○四三三二號函暨其附件，原審函查卷(二)第
      一七九至二○五頁）：一、「九十二年頭屋鄉大家來看收
      冬戲暨全民聯誼運動園遊會」：九萬五千五百元。二、「
      頭屋鄉九十一年瑞陽客家嘉年華會」：五萬元。三、「九
      十壹年頭屋鄉中秋聯歡晚會—頭屋月圓人團圓」：錄影費
      、ＶＣＤ媒體費各五萬元。本件「九二年祥龍獻瑞慶元宵
      活動」錄影帶內容，拍攝手法粗劣，非一般之專業攝影廠
      商所拍攝，係非專業者以一般手持式攝影機攝錄後，轉錄
      於該錄影帶內如上述，核其價值（含拍攝、後製等一切費
      用）顯然並無五萬元。
    (八)據證人何建媛於偵查中證述：九十二年二月十二日頭屋鄉
      元宵節活動我全程參加，活動當天我有看見劉亦增手上拿
      類似小小的像Ｖ８有螢幕的東西在拍攝，我不確定是照像
      機或是攝影機，我沒有看見外面廠商在錄影等語 (見偵查
      Ｂ卷二一○、二一一頁 )，證人丁○○於偵查中證述：在
      調查站所言祥龍獻瑞慶元宵活動舉辦時我都全程在場，有
      看到劉亦增在現場錄影等語實在，我沒有看到元宵節活動
      當天有請外面的人錄影等語 (見偵查Ａ卷二四九、二五六
      頁 )，證人劉興業於原審證述：九二祥龍獻瑞慶元宵活動
      有看到劉亦增拿Ｖ８在拍攝，從開始拍到活動結束，沒有
      印象其他人有拿大型的攝影機攝影等語 (見原審筆錄卷四
      等三四六、三四七頁 )，證人乙○○於偵查時證述：我有
      看見劉亦增拿一個類似Ｖ８在錄影，其他我沒有看見其他
      廠商在錄影等語 (見偵查Ｂ卷二○七頁，證人乙○○上開
      證述與何建媛、丁○○、劉興業上述相符，並無顯不可信
      之特別情況，自有證據能力 )。參以經原審勘驗本件錄影
      帶內容並未拍攝到參與活動之被告劉亦增，被告劉亦增亦
      未能提出其所拍錄之影帶或照片，且被告張玉美等迄未能
      說明本件錄影帶究係僱請何人拍攝。堪認本件錄影帶應係
      被告劉亦增拍攝轉錄。
    (九)據證人丙○○及庚○○於原審法院審理時均證稱：我並沒
      有開立、填寫關於「九二年祥龍獻瑞慶元宵活動」錄影費
      之免用統一發票收據給鄉公所，收據上的字跡均不是我的
      等語（見原審筆錄卷(四)第五十、二十四頁），證人丙○○
      於原審另證稱：在該活動之後一、二天，辛○○親自來沖
      洗該活動之相片，沖洗完後我親自開立沖洗之收據給辛○○，隔了差不多一個月之後，辛○○又回來跟我說，沖帳
      的收據不夠，叫我再拿要蓋有店章及庚○○私章之免用統
      一發票空白收據一至二張給她等語（見附表二編號八）。
      於本院復證稱：之前證述實在，辛○○向我要空白的蓋好
      店章的收據，因我們與頭屋鄉公所素有往來，他們說收據
      不夠，我們就給等語。
    (十)被告辛○○取得蓋有芸彩彩色沖印店店章及登記負責人庚○○私章之收據後，自行填寫報銷單據，並由知情之不詳
      姓名者在上開空白收據填載「日期：九十二年四月十四日
      ；抬頭：頭屋鄉公所；摘要：錄影費；數量：乙式；總價
      ：50000；合計：新台幣五萬元 」等內容後，由辛○○於
      九十二年四月十四日左右，要求行政室不知情之負責採購
      人員乙○○辦理報銷，乙○○見前開免用統一發票收據上
      蓋有芸彩沖印店之店章，因印象中芸彩沖印店沒有錄影設
      備，認有不妥，即向辛○○提出質疑，並請辛○○去找秘
      書涂鳳址，之後辛○○即跟乙○○陳稱秘書跟他說芸彩有
      這樣的機器乙節，(1)業據證人乙○○於偵查及原審法院審
      理時證稱：辛○○持上開免用統一發票收據給伊，要求伊
      辦理核銷，及其向辛○○、涂鳳址提出質疑等語明確（見
      附表二編號五）；(2)證人丙○○證稱被告辛○○向我拿蓋
      有店章及私章的空白收據給她如上述；(3)關於本案活動之
      經費請示單（即偵卷第十八頁背面）上所載文字，經證人
      丁○○於原審及本院審理時證稱係辛○○之字跡等語（見
      原審筆錄卷(四)第八十七頁），而被告辛○○亦證稱該經費
      請示單係其所製作（見偵Ｂ卷第一七二頁）。被告辛○○
      堅決否認系爭免用統一發票收據係其所填寫，本院核對其
      上所載之「錄影費」、「50,000」筆跡，與會計憑證粘貼
      單上所載「錄影費」之筆跡，以及原審法院向頭屋鄉公所
      所調閱辛○○所承辦並製作之中秋節聯歡晚會會計開支經
      費請示單、會計憑證黏貼單上之「錄影費」、「50,000」
      之筆跡（見原審函查卷(二)第一八二頁正反面），以肉眼相
      互比對之結果，並無從確認係被告辛○○所書，應認係由
      知情之不詳姓名成年人所書。填寫收據之目的旨在核銷收
      據上所載之款項，記載簡單，被告辛○○等僅均能自行填
      寫，顯為避免字跡為人發現而由該不詳姓名成年人代書，
      該不詳姓名成年人與被告羅菊支等人間顯有犯意聯絡及行
      為分擔。
    (十一)證人乙○○持系爭收據向辛○○提出芸彩彩色沖印店並沒
      有錄影設備質疑後，因被告辛○○請其詢問秘書，乃又轉
      向秘書涂鳳址求證，被告涂鳳址則答稱芸彩確有這些設備
      ，嗣因經費必須核銷，乙○○迫於無奈，不得已始於報銷
      單據（即偵Ｂ卷第十七頁）之經辦人欄內核章乙節，業據
      證人乙○○於偵查及原審法院審理時證述明確（見附表二
      編號五），且有核銷單據暨黏貼於上之免用統一發票收據
      影本附卷可稽（見偵Ｂ卷第十七頁背面）。被告涂鳳址職
      司鄉公所秘書，並非直接負責採購之人員，其於當日亦有
      參與該活動 (見其供述 )，對於下屬乙○○所提出之合理
      質疑，如有爭議，本應要求承辦人辛○○說明，或是向芸
      彩沖印店求證，被告涂鳳址捨此不為，卻向乙○○堅稱芸
      彩確有此設備，顯見被告涂鳳址主觀上應明知芸彩沖印店
      並未於本次活動中從事攝影工作，而其堅稱芸彩沖印店確
      有此設備，迫使乙○○於報銷單據上核章，致原不應核銷
      之費用得以核銷，堪認其有幫助被告張玉美等利用職務上
      之機會詐取財物之故意。
    (十二)又於九十二年六月十九日，被告辛○○為順利取得上開錄
      影費五萬元款項，持公庫支票及支出傳票，將票載發票日
      為九十二年六月十九日、面額五萬元之公庫支票（含票頭
      ）及支出傳票，再度前往芸彩彩色沖印店，請求丙○○在
      支出傳票上蓋上店章及庚○○私章，並於公庫支票背面蓋
      上店章等情，業據證人丙○○於偵查及原審法院審理時證
      述明確（見附表二編號八），證人丙○○於本院審理時仍
      為同一證述 (見本院審理筆錄 )，且有支出傳票及公庫支
      票影本附卷可稽（見附表二編號九、十）。而該五萬元公
      庫支票於九十二年六月二十五日於苗栗縣頭屋鄉公庫支票
      經兌領乙節，亦有苗栗縣頭屋鄉農會九十三年四月二十三
      日頭鄉農字第九三二○○一○五號函暨所檢附之公庫支票
      影本附卷可稽（見原審函查卷(一)第一八○、一八一頁）。
      證人即頭屋鄉農會職員壬○○於本院證述：受款人名字與
      背書印章的名稱相符，就可以領款。受款人背書的印章，
      都是客戶自己蓋的，我們不蓋。我們做的是核對受款人名
      稱與背書的章是否相符，不須再帶印章來蓋。另外我們還
      要核對鄉公所支票上面的三個印鑑章是否相符等語。堪認
      被告張玉美、劉亦增等要被告辛○○持該公庫支票請求丙○○蓋上店章，目的即在兌領該票款。頭屋鄉公所據支票
      上受款人簽章欄所蓋之章函稱本件支票由芸彩彩色沖印店
      兌領與上述客觀事實不符，尚難據為有利被告等之認定。
      另證人癸○○於本院證述：「我係鄉公所出納，出納職務
      有開立公庫支票，交給廠商公庫支票是以電腦列印的，類
      似報表壹張張的，但紙張是連號的，是壹張張打出來的，
      之後要將支票與支出傳票、憑證訂在一起，用公文夾送給
      財政課長、主計主任、秘書、鄉長等蓋章。鄉長蓋完後，
      會請工友送下來，我再依憑證的電話，通知廠商來領取支
      票．．．」、「頭屋鄉公所開出支票後，支票與票頭是在
      一起，廠商來領時，支票票頭會蓋章，蓋章之後才將支票
      撕下來給廠商，票頭由我保管。系爭五萬元支票是誰拿芸
      彩負責人的店章、印章來領的我不知道，我們核對收據上
      的章符合就撥款。支票蓋好，要經過核章的流程，才會回
      來，．．．有時我去洗手間、或是出差不在，回來的時候
      ，偶而會有票頭與支出傳票會放在一起，我認為是同事代
      理將支票交與廠商」等語。本件若非被告張玉美等利用核
      章之機會將系爭支票及支出傳票交由被告辛○○帶出請丙○○蓋章，被告辛○○豈能將系爭支票及支出傳票帶出蓋
      章而不被發覺。證人癸○○證述我去洗手間、或是出差不
      在，回來的時候，偶而會有票頭與支出傳票會放在一起等
      語如上，其所述廠商要領錢無例外均由其以電話通知廠商
      ，沒有將支票拿出鄉公所外給廠商直接蓋章情形等語，尚
      難據為有利被告等之認定。
    (十三)綜上，被告張玉美、劉亦增等利用承辦「九二年祥龍獻瑞
      慶元宵活動」之機會，明知並未商請攝影廠商至活動現場
      拍攝，竟由劉亦增以一般手持錄影機攝影再將轉錄之影帶
      交由被告辛○○辦理核銷，為能順利詐取不法利益，由被
      告辛○○索取芸彩彩色沖印店空白收據，由知情之不詳姓
      名成年人填寫不實內容，並由被告辛○○填寫報銷單據辦
      理報銷，使相關財務管理人員陷於錯誤而同意核章，嗣後
      乘公庫支票及支出傳票送至張玉美處蓋章之機會，交由辛○○持向丙○○蓋章，再予以兌現，自屬利用職務上之機
      會詐取財物。
    (十四)按凡以自己犯罪意思而參與犯罪，無論其所參與者是否為
      犯罪構成要件之行為，皆為正犯，其以幫助他人犯罪之意
      思而參與者，又必以犯罪構成要件以外之行為為限，始能
      成立幫助犯，故幫助犯之認定：(一)主觀方面，須有幫助他
      人犯罪之意思，亦即非有自己犯罪之意思。(二)客觀方面，
      須所加工者乃構成要件以外之行為，亦即幫助他人犯罪之
      行為而言。經查，被告涂鳳址僅在乙○○提出質疑時，表
      示芸彩沖印店並沒有問題，而予以助力，並未實施構成要
      件之行為，此外，復查無證據證明被告涂鳳址與被告張玉
      美、劉亦增、辛○○等人間有何犯意聯絡及行為分擔，基
      於「罪疑唯輕」原則，應認被告涂鳳址僅係基於幫助之故
      意而為之。至被告丙○○與頭屋鄉公所長期往來，對於被
      告辛○○向其索取蓋有店章及庚○○私章之免用統一發票
      空白收據之目的旨在填載金額報銷，焉能推諉不知，又芸
      彩彩色沖印店既未受僱拍攝九二祥龍獻瑞慶元宵活動，其
      於被告辛○○嗣後持系爭票載發票日為九十二年六月十九
      日、面額五萬元之公庫支票（含票頭）及支出傳票，前往
      芸彩彩色沖印店，要其在支出傳票上蓋上店章及庚○○私
      章，並於公庫支票背面蓋上店章時，當知悉被告辛○○等
      係利用職務上之機會要詐領該五萬元公庫支票，竟乃於其
      上蓋章，其與被告辛○○等有犯意聯絡及行為分擔，應堪
      認定。
二、對於被告辯解，本院之判斷：
  (一)訊據被告張玉美、劉亦增、辛○○、涂鳳址均矢口否認有不
    法犯行，於原審及本院分別辯稱如下：
  1.被告辛○○辯稱：
    (1)我並未向芸彩彩色沖印店負責人丙○○索取蓋有店章之空
      白收據。乙○○也沒有問我說：為何有錄影費這筆費用，
      我也沒有告訴他說：芸彩彩色沖印店確實有從事攝影工作
      。
    (2)錄影帶是連同收據放在我桌上，當時沒有看到是誰放的，
      但桌上有黃色黏貼紙寫乙○○留，那是乙○○的筆跡，但
      我後來就把那紙條撕掉。
    (3)我並未持系爭五萬元之公庫支票、支出傳票，要求丙○○
      蓋芸彩彩色沖印店之店章及私章。也沒有拿該公庫支票去
      取款，我從頭到尾都沒有接觸到那張公庫支票，公庫支票
      有一定的流程，所以我沒有辦法拿到。公庫支票我沒有辦
      法帶出去，票頭也沒有辦法帶出去。所以也不可能將它轉
      交任何人。
    (4)當天確實有請廠商來錄影，但是請誰我並不知道，我雖是
      承辦人員，但採購不是我。
    (5)依丙○○於偵審中歷次供証，其與頭屋鄉公所業務往來十
      幾年，領款流程知之甚詳，而本件竟係由我持支票由其在
      背面蓋用店章後，再將支票拿走，此係異常不合法行為甚
      明，丙○○何以竟主動配合親自蓋章？
    (6)依頭屋鄉公所出納癸○○於審理時供証：其負責保管公庫
      支票，廠商要領錢無例外均由其對電話通知廠商，沒有將
      支票拿出鄉公所外給廠商直接蓋章情形，本件支票款五萬
      元由何人領走，除支票背書外，從票頭也可以查出領款人
      等情。
    (7)經頭屋鄉農會以頭鄉農信字第九三二○○一三六號函示內
      容，更明白表示：公庫支票持票人提示支票時，需帶與受
      款人相符店印即可，而丙○○係証稱其僅有應辛○○要求
      在店內用印於公庫支票背面，店章並無辛○○攜出，則該
      筆五萬元如何以現金提領？
    (8)原審法院於九十三年六月四日再次詰問丙○○其當知用印
      於以公庫支票背面時，有無在票頭支票存根部分用印？其
      供稱想不起來；其倘能記憶在支票背面蓋章，又何以無法
      記憶有無在存根票頭用印？亦見矛盾。
    (9)本件衡情，不無可能用印、領款等流程確均係由丙○○實
      際處理經手，惟因其並無實際參與攝影活動，是自知行為
      有瑕，不敢承認領款事實，而任意委責予辛○○？丙○○
      於本件中與辛○○倘有此一利害衝突，則其供証焉能具信
      ？
    (10)另乙○○於偵審中，雖亦曾証稱：辛○○持芸彩沖印店單
      據供報銷，其曾表示異議云云，惟此一供証不足証明收據
      及公庫支票係由辛○○向丙○○索取用印，更且乙○○自
      己是本件核銷案之經辦用印人，其供証與辛○○有利害衝
      突，尤難期待其供証公正無偏頗。
  2.被告涂鳳址辯稱：
    (1)乙○○不曾向我提出關於系爭錄影帶之質疑，也不曾告訴
      乙○○芸彩沖印店有從事攝影工作，因我沒有去過芸彩彩
      色沖印店，所以不可能告訴他云云。
    (2)我知道有這個錄影帶，是在他們在請款的時候我才知道，
      因為收據正本已經送到苗栗縣政府，那時候我並沒有在請
      示單的後面核章，我是事後他們用報銷單據影本的時候我
      才知道有請款五萬元，核銷單部分一向是主辦、驗收人、
      科長、主計核章之後，我才會核章云云。
    (3)我不知道這錄影帶是誰提出來的，也沒有看過錄影帶之內
      容，本案的錄影帶，我是開庭第一次看到云云。
    (4)我沒有與攝影者有何近距離的接觸，也不知道攝影者是誰
      云云。
    (5)證人乙○○身為活動之經辦人員，並於案爭報銷單據上核
      章，其亦為案件之犯罪嫌疑人，故乙○○為免於遭刑事訴
      追，致推稱其於核章前曾為質疑並向我求證，顯係為求自
      保所為之不實供述，不足為信。
    (6)再本件依卷內資料及原審所認定之事實，系爭五萬元錄影
      費用之公庫支票，全無證據顯示係由我兌領，且頭屋鄉公
      所就系爭「九二年祥龍獻瑞慶元宵活動」，確有委人就活
      動狀況進行錄影並製成錄影帶存放於頭屋鄉公所中；則公
      所承辦人活動之相關人員依確有存在之活動錄影帶，核准
      發放原已編列預算之錄影費用五萬元，何來詐取財物？雖
      原審判決認系爭「九二年祥龍獻瑞慶元宵活動」錄影帶之
      內容粗糙，且無片頭及配樂，不夠專業等等，然因本案並
      無證據顯示公所對於此活動錄影時，曾要求廠方須具備一
      定資格、或曾要求錄影成品須有片頭、配樂等後製項目，
      故此充其量僅能認該錄影帶之精緻度尚有欠缺，不能以此
      即謂承辦人員有何施用詐術以騙取錄影費用五萬元之犯行
      。
  3.被告張玉美辯稱：
    (1)我沒有指示劉亦增在活動期間拍攝，也未指示辛○○辦理
      報銷，也沒有拿到公庫支票，更沒有去領錢。
    (2)公訴人於起訴書證據清單中，指稱扣案錄影帶中，攝影者
      與張玉美、涂鳳址有多次近距離接觸，且雙方打過招呼，
      且過程中均未拍到劉亦增，又攝影者之聲音與劉亦增相似
      ，顯然攝影者應是劉亦增云云（詳起訴書第三十五頁）。
      惟查，該扣案錄影帶經原審法院於九十三年五月二十八日
      上午庭訊時當庭播放勘驗，結果發現張玉美、涂鳳址、辛○○等人，均無與拍攝者交談之聲音或畫面，亦無向拍攝
      鏡頭揮手之畫面；且除講台上主持及致詞者、表演者有部
      分特寫外，並無對其他任何人做鏡頭特寫。則公訴人於起
      訴書中所指攝影者應與張玉美、涂鳳址熟識，雙方打過招
      呼，攝影者應為劉亦增云云，顯與勘驗結果不符，自係毫
      無根據之推論，不足為信。
    (3)頭屋鄉公所於辦理本活動時，業已編列攝影費用，並經苗
      栗縣政府及行政院客家委員會補助共計三十萬元，有相關
      補助款文件附卷可憑；則事後於辦理經費核銷時，既確有
      活動錄影帶存在，並非毫無成果，此部分無論如何，應無
      貪污治罪條例第五條第一項第二款所謂之「利用職務機會
      詐取財物」情事。
    (4)再者，關於活動經費之核銷，依鄉公所分層負責規定，並
      非由我負責處理，此部分公訴人亦未指明我就此有任何違
      法或不當指示，另案爭五萬元攝影費用之公庫支票，亦非
      由我兌領，我就此部分應無任何違法情事可言。
  4.被告劉亦增辯稱：
    (1)系爭錄影帶不是我拍的，活動當天我是有拿攝影機拍攝，
      但並沒有拿出來當作本件錄影費用核銷之證明，因我都是
      重複使用，所以洗掉了。而鄉公所以前辦了很多活動，有
      請外面的廠商來攝影，但我也有自己拿攝影機攝影。
    (2)公訴人於起訴書證據清單中，指稱扣案錄影帶中，攝影者
      與張玉美、涂鳳址有多次近距離接觸，且雙方打過招呼，
      且過程中均未拍到劉亦增，又攝影者之聲音與劉亦增相似
      ，顯然攝影者應是劉亦增云云（詳起訴書第三十五頁）。
      惟查，該扣案錄影帶經原審法院於九十三年五月二十八日
      上午庭訊時當庭播放勘驗，結果發現張玉美、涂鳳址、辛○○等人，均無與拍攝者交談之聲音或畫面，亦無向拍攝
      鏡頭揮手之畫面；且除講台上主持及致詞者、表演者有部
      分特寫外，並無對其他任何人做鏡頭特寫。則公訴人於起
      訴書中所指攝影者應與張玉美、涂鳳址熟識，雙方打過招
      呼，攝影者應為劉亦增云云，顯與勘驗結果不符，自係毫
      無根據之推論，不足為信。
    (3)五萬元公庫支票亦無證據顯示係由我所兌領，我縱或有於
      活動當日自行以小型Ｖ８攝影機進行攝影，以供自行留念
      ，而為證人所見；然既未將錄影帶提出於公所，亦未向公
      所支領攝款費用，自無任何違法情形。
  (二)本院之判斷：
    (1)本案主要關鍵性之證據，為證人丙○○及乙○○二位，是
      首應審究者，為證人證詞可信度之高低，經查：證人丙○○為芸彩沖印店實際負責人，證人乙○○則為公所總務人
      員，渠等與被告辛○○、涂鳳址並無夙怨嫌隙，此為被告
      等所不爭執，證人等並無甘冒偽證罪而故意誣陷被告二人
      之理。況據證人丙○○所言，芸彩沖印店常做頭屋鄉公所
      之生意，則證人丙○○更無誣指公所人員，致其生意受影
      響之可能，況證人丙○○之證述亦使自己受追訴之危險。
      參以證人丙○○、乙○○於原審法院審理時經具結，並接
      受交互詰問，依渠等證言，佐以其他相關證據，互相勾稽
      ，與事實相符，並無不可信之情況。
    (2)被告辛○○雖辯稱：錄影帶是連同收據放在我桌上，當時
      不知是誰放的，但桌上有黃色黏貼紙寫乙○○留云云。惟
      查，依採購之經驗法則，攝影之錄影帶乃採購之成品，
      收據乃請款用之單據，兩者並不可分離。被告辛○○持
      以報銷上開收據上筆跡，並非乙○○之筆跡，證人丙○○
      證稱被告辛○○系爭活動後有向其索取蓋有店章之空白收
      據等語。該黃色便利貼紙條，被告辛○○稱業已撕掉，
      要難對其為有利之認定。被告辛○○為活動承辦人員，
      被告張玉美係鄉長，對於系爭錄影帶及免用統一發票收據
      之來源，迄無法為合理之說明，錄影帶實際上由被告劉亦
      增以小型Ｖ８攝影機進行攝影後轉錄後交付辛○○，由知
      情之不詳姓名成年人填寫上開內容不實之收據，再由辛○○黏貼於報銷單據，向公所辦理報銷，嗣復利用頭屋鄉公
      所公庫支票之簽發必須伴隨支出傳票經相關主管核章過程
      之機會，由被告張玉美將系爭面額五萬元之公庫支票及支
      出傳票，交由辛○○持往芸彩彩色沖印店，由同具犯意聯
      絡之丙○○在支出傳票及公庫支票票頭上蓋上店章及庚○○私章，並於公庫支票背面受款人簽章處蓋上店章等情，
      。足見渠等確屬利用職務上之機會詐取財物無訛。
    (3)被告辛○○雖質疑本件不無可能係由丙○○實際經手處理
      ，惟因其並無實際參與攝影活動，自知行為有瑕，不敢承
      認領款事實，而任意推諉予辛○○云云。惟查，芸彩沖印
      店並未提供錄影服務，故鄉公所人員當無找芸彩沖印店攝
      影之可能，自不待言，從而，丙○○當無由於活動當日攝
      影，更無請領錄影費領款之可能。況且如廠商未實際參與
      攝影活動，或是以價值低廉、手法粗糙之錄影結果充作成
      品，公所人員驗收時即不予通過，豈有讓其請領款項之理
      ？被告此部分之辯解，實難採信。
    (4)另被告辛○○辯稱：本件若係由我持支票由其在背面蓋用
      店章後，再將支票拿走，此係異常不合法行為甚明，丙○○何以竟主動配合親自蓋章云云？經查，被告辛○○身為
      鄉公所民政課職務代理人，為公所許多活動之承辦人員，
      其與芸彩沖印店時有往來，業據證人丙○○證述明確，而
      本案系爭活動結束後，除被告辛○○至店內沖洗相片索取
      過收據外，嗣後辛○○再至店內向其索取空白收據，被告
      辛○○事後再持支票等，稱代表會要通過這筆錢，需要其
      蓋章，丙○○不知事情之嚴重，為繼續取得頭屋鄉公所之
      生意，與辛○○等基於犯意聯絡而於其上蓋章，並不悖常
      情。被告此部分所辯，亦不足採。
    (5)被告張玉美、涂鳳址等辯稱：此活動之攝影費用早經合法
      編列，並已獲縣政府及客委會之補助，經費核銷時亦有活
      動錄影帶成果為憑，自無「利用職務機會詐取財物」情事
      云云。惟查，經費核銷雖有活動錄影帶為憑，惟本案之重
      點在於該錄影帶之價值，與核銷之五萬元錄影費用顯不相
      當如上述，換言之，被告張玉美、劉亦增等利用承辦活動
      需廠商錄影之機會，以劉亦增自行拍攝之價值低廉、攝影
      品質粗糙錄影帶，充當價格昂貴、高品質製作之錄影帶，
      由不詳姓名者填具內容不實之收據，再由辛○○向公所報
      銷，表示該物品確屬專業廠商所拍攝並有該價值，藉以取
      得五萬元之錄影費，渠等主觀上顯有不法所有意圖，客觀
      上亦有行使詐術之行為甚明，被告等此部分之辯稱，要無
      足取。另經費是否合法編列並獲補助，與本案犯罪成立與
      否無涉。
    (6)至丙○○是否因辛○○請求，同時於公庫支票「票頭」蓋
      上店章及庚○○私章，證人丙○○於原審雖證稱：沒有印
      象蓋票頭，當初在蓋票背的時候，有沒有票頭，我已經想
      不起來，我只記得我有蓋二、三個章等語（見原審筆錄卷
      (四)第四○八、四○九頁）。惟查，支票票頭與支票於尚未
      領款時，衡情應連在一起，尚未撕開分離，且辛○○既然
      取得公庫支票及支出傳票，並要求丙○○於票背及支出傳
      票上蓋章，理應連同票頭利用此機會要求丙○○一起蓋章
      ，較符常理，參以證人丙○○作證時已距案發時間久遠，
      其在短時間內蓋數章，就其觀察、認知可能有所誤差，其
      記憶亦可能隨時間而逐漸淡忘，此部分衡諸經驗法則、論
      理法則，堪認丙○○併於公庫支票票頭上蓋上店章及庚○○私章。
    (7)又被告涂鳳址雖矢口否認乙○○有向其提出質疑，並回答
      芸彩確有從事攝影活動云云。惟查，乙○○之證詞，本院
      綜合其他證據予以判斷，與事實相符如上述，被告空言否
      認，難以採信。
    (8)本件錄影帶係劉亦增拍攝轉錄，並由被告張玉美利用公庫
      支票及支出傳票送請其蓋章之機會，將公庫支票及支出傳
      票交與辛○○，由辛○○持以請求同具犯意聯絡之丙○○
      蓋章，以便兌領如上述，被告張玉美、劉亦增等既圖詐取
      該五萬元錄影費，被告辛○○取得丙○○蓋章之支票後自
      係交付渠等兌領。被告張玉美辯稱：沒有指示劉亦增在活
      動期間拍攝，也未指示辛○○辦理報銷，也沒有拿到公庫
      支票，更沒有去領錢云云及被告劉亦增辯稱：錄影帶非我
      拍攝，未取得支票兌領云云，均不足採。
    (9)末查，被告等其餘所辯，業經本院於前述得心證理由欄認
      定明確，被告等空言否認，尚難憑採。
三、論罪科刑之理由：
    (一)被告張玉美、辛○○、涂鳳址等行為後刑法就公務員之定
      義雖有變更，然依修正後刑法第十條第二項第一款之規定
      ，渠等均係公務員，核渠等所為均係犯貪污治罪條例第五
      條第一項第二款利用職務上之機會詐取財物罪。被告劉亦
      增雖非公務員，但與公務員之被告張玉美、辛○○等共犯
      本案利用職務上之機會詐取財物罪，依貪污治罪條例第三
      條之規定，應依貪污治罪條例之規定處段。核被告劉亦增
      所為，亦係犯貪污治罪條例第五條第一項第二款利用職務
      上之機會詐取財物罪。被告張玉美、辛○○、劉亦增與丙○○及不詳姓名之成年人間，有犯意聯絡及行為分擔，為
      共同正犯，被告辛○○僅係職務代理人，被告涂鳳址則係
      幫助犯，均無證據證明有分得詐取之財物，所為情輕法重
      ，縱科以最低度刑均仍嫌過重，爰均依刑法第五十九條規
      定酌減其刑（九十五年七月一日修正施行之刑法已有變更
      ，依刑法第二條第一項前段規定，應適用修正前規定），
      被告涂鳳址係幫助犯，依刑法第三十條第二項規定減輕其
      刑（九十五年七月一日修正施行之刑法僅將從犯改為幫助
      犯），並依法遞減之。被告張玉美、辛○○、劉亦增、涂
      鳳址等本件犯罪情節輕微且貪污所得僅新台幣五萬元，均
      依貪污治罪條例第十二條之規定，減輕其刑（其中被告涂
      鳳址、辛○○部分依法遞減之）。原審未詳細勾稽，遽為
      被告張玉美、劉亦增無罪之諭知，尚有未洽，另原審未認
      丙○○及不詳姓名之成年人係共犯，亦有未洽，被告涂鳳
      址、羅玉枝上訴否認犯罪雖無理由，然檢察官以原審判決
      被告張玉美、劉亦增無罪不當為由上訴則有理由，原審此
      部分判決既有如上未當之處，應由本院將其撤銷改判（被
      告涂鳳址部分併定應執行部分）。爰審酌被告等犯罪之動
      機、目的、手段及犯罪所生之危害、無證據證明被告辛○○有分得詐取之財物、被告涂鳳址僅係幫助犯暨渠等犯罪
      後之態度等一切情狀，分別量處如主文第二至四項所示之
      刑。又被告等所犯貪污治罪條例之罪，經宣告有期徒刑以
      上之刑，均應依貪污治罪條例第十七條之規定，併予宣告
      褫奪公權各如主文所示（九十五年七月一日修正施行之刑
      法第三十七條第二項雖有變更，然依被告等所科之刑，此
      條文之變更，於被告等並無較有利，依刑法第二條第一項
      前段，應適用修正前之刑法第三十七條第二項之規定），
      被告等共犯本件利用職務上之機會詐取財物犯行，所得財
      物五萬元，均應依貪污治罪條例第十條第一項、第二項之
      規定予以連帶追繳，發還頭屋鄉公所，如全部或一部無法
      追繳時，應以其財產抵償之。
四、據上論斷，應依刑事訴訟法第三百六十九條第一項前段、第
    三百六十四條、第二百九十九條第一項前段、貪污治罪條例
    第二條、第三條、第五條第一項第二款、第十條第一項、第
    二項、第十二條第一項、第十七條、刑法第十一條前段、第
    二條第一項前段、第二十八條、第三十條第一項、二項、修
    正前刑法第五十九條、第三十七條第二項，判決如主文。
本案經檢察官甲○○到庭執行職務。
中    華    民    國    95    年    8     月    15    日
              刑事第九庭  審判長法  官  陳  筱  珮
                                法  官  余  仕  明
                                法  官  康  應  龍
上列正本證明與原本無異。
如不服本判決應於收受送達後十日內向本院提出上訴書狀，其未
敘述上訴之理由者並得於提起上訴後十日內向本院補提理由書（
均須按他造當事人之人數附繕本）。
                                書記官  姚  錫  鈞
中    華    民    國    95    年    8     月    17    日
附表一：（本院對證據能力爭執之決定）
╒═════════════════════════════════════════════╕
│犯罪事實：「九二祥龍獻瑞慶元宵活動」職務上機會詐取財物案                                  │
├─┬────────────┬────────┬─────────────────────┤
│編│        證據名稱        │    卷內位置    │          被告抗辯要旨《卷內位置》        │
│號├────────────┴────────┴─────────────────────┤
│  │本院對於證據能力之判斷                                                                │
╞═╪════════════╤════════╤═════════════════════╡
│一│證人丁○○之調查筆錄    │92年偵字第4460卷│１、劉亦增之辯護人張績寶：被告以外之人於審│
│  │                        │(一)第248頁       │    判外之陳述，故無證據能力。（刑訴159） │
│  │                        │                │    《書狀卷(二)第60頁》                    │
│  │                        │                │２、張美玉之辯護人張績寶：被告以外之人於審│
│  │                        │                │    判外之陳述，故無證據能力。（刑訴159） │
│  │                        │                │    《書狀卷(二)第225頁》                   │
│  ├────────────┴────────┴─────────────────────┤
│  │屬被告以外之人於審判外之言詞陳述，依刑事訴訟法第一百五十九條第一項之規定，不具證據能力│
│  │。                                                                                    │
╞═╪════════════╤════════╤═════════════════════╡
│二│證人何建媛之調查筆錄    │92年偵字第4460卷│１、劉亦增之辯護人張績寶：被告以外之人於審│
│  │                        │(一)第166頁       │    判外之陳述，故無證據能力。（刑訴159） │
│  │                        │                │    《書狀卷(二)第60頁》                    │
│  │                        │                │２、張美玉之辯護人張績寶：被告以外之人於審│
│  │                        │                │    判外之陳述，故無證據能力。（刑訴159） │
│  │                        │                │    《書狀卷(二)第225頁》                   │
│  ├────────────┴────────┴─────────────────────┤
│  │屬被告以外之人於審判外之言詞陳述，依刑事訴訟法第一百五十九條第一項之規定，不具證據能力│
│  │。                                                                                    │
╞═╪════════════╤════════╤═════════════════════╡
│三│證人丙○○之調查筆錄    │92年偵字第4460卷│１、劉亦增之辯護人張績寶：被告以外之人於審│
│  │                        │(一)第244頁       │    判外之陳述，故無證據能力。（刑訴159） │
│  │                        │                │    《書狀卷(二)第60頁》                    │
│  │                        │                │２、張美玉之辯護人張績寶：被告以外之人於審│
│  │                        │                │    判外之陳述，故無證據能力。（刑訴159） │
│  │                        │                │    《書狀卷(二)第225頁》                   │
│  ├────────────┴────────┴─────────────────────┤
│  │屬被告以外之人於審判外之言詞陳述，依刑事訴訟法第一百五十九條第一項之規定，不具證據能力│
│  │。                                                                                    │
╞═╪════════════╤════════╤═════════════════════╡
│四│證人丁○○之偵訊筆錄    │92年偵字第4460卷│１、劉亦增之辯護人張績寶：被告以外之人於審│
│  │                        │(一)第255頁       │    判外之陳述，故無證據能力。（刑訴159） │
│  │                        │                │    《書狀卷(二)第60頁》                    │
│  │                        │                │２、張美玉之辯護人張績寶：被告以外之人於審│
│  │                        │                │    判外之陳述，故無證據能力。（刑訴159） │
│  │                        │                │    《書狀卷(二)第225頁》                   │
│  ├────────────┴────────┴─────────────────────┤
│  │依刑事訴訟法第一百五十九條之一第二項之規定，被告以外之人於偵查中向檢察官所為之陳述，除│
│  │顯有不可信之情況外，得為證據。惟本案並查無檢察官之訊問有何顯不可信之情況，故應具有證據│
│  │能力。                                                                                │
╞═╪════════════╤════════╤═════════════════════╡
│五│證人何建媛之偵訊筆錄    │92年偵字第4460卷│１、劉亦增之辯護人張績寶：被告以外之人於審│
│  │                        │(一)第205頁       │    判外之陳述，故無證據能力。（刑訴159） │
│  │                        │                │    《書狀卷(二)第60頁》                    │
│  │                        │                │２、張美玉之辯護人張績寶：被告以外之人於審│
│  │                        │                │    判外之陳述，故無證據能力。（刑訴159） │
│  │                        │                │    《書狀卷(二)第225頁》                   │
│  ├────────────┴────────┴─────────────────────┤
│  │依刑事訴訟法第一百五十九條之一第二項之規定，被告以外之人於偵查中向檢察官所為之陳述，除│
│  │顯有不可信之情況外，得為證據。惟本案並查無檢察官之訊問有何顯不可信之情況，故應具有證據│
│  │能力。                                                                                │
╞═╪════════════╤════════╤═════════════════════╡
│六│證人丙○○之偵訊筆錄    │92年偵字第4460卷│１、劉亦增之辯護人張績寶：被告以外之人於審│
│  │                        │(一)第252頁       │    判外之陳述，故無證據能力。（刑訴159） │
│  │                        │                │    《書狀卷(二)第60頁》                    │
│  │                        │                │２、張美玉之辯護人張績寶：被告以外之人於審│
│  │                        │                │    判外之陳述，故無證據能力。（刑訴159） │
│  │                        │                │    《書狀卷(二)第225頁》                   │
│  ├────────────┴────────┴─────────────────────┤
│  │依刑事訴訟法第一百五十九條之一第二項之規定，被告以外之人於偵查中向檢察官所為之陳述，除│
│  │顯有不可信之情況外，得為證據。惟本案並查無檢察官之訊問有何顯不可信之情況，故應具有證據│
│  │能力。                                                                                │
╞═╪════════════╤════════╤═════════════════════╡
│七│苗栗縣政府政風室九十三年│93年矚重訴字第1 │１、劉亦增之辯護人張富慶：苗栗縣政府政風室│
│  │四月二十一日政查字第0936│號回證、函查卷(一)│    的函覆屬於傳聞證據，沒有證據能力。    │
│  │301536號函(包括訪談紀錄 │第84-87頁       │２、辛○○的辯護人常照倫：訪談紀錄屬於傳聞│
│  │，關於「九二祥龍獻瑞慶元│                │    證據，沒有證據能力。                  │
│  │宵活動」錄影費)         │                │３、涂鳳址之辯護人林富華：訪談紀錄屬於傳聞│
│  │                        │                │    證據，沒有證據能力。                  │
│  │                        │                │    《筆錄卷(五)第222頁》                 │
│  ├────────────┴────────┴─────────────────────┤
│  │屬被告以外之人於審判外之言詞陳述，依刑事訴訟法第一百五十九條第一項之規定，不具證據能力│
│  │。                                                                                    │
╘═╧═══════════════════════════════════════════╛
附表二：證據清單
┌──┬────────┬────────────────┬──────────┐
│編號│    證據名稱    │            待證事實            │      卷內位置      │
├──┼────────┼────────────────┼──────────┤
│一  │證人丁○○九十二│(1)辛○○經張玉美指示增加十萬元經│Ａ卷第二五二頁      │
│    │年十一月十九日偵│  費 ，其中五萬元為錄影費。     │                    │
│    │訊筆錄之證述。  │(2)未見劉亦增以外之廠商在活動當日│                    │
│    │                │  從事錄影。                    │                    │
│    ├────────┼────────────────┼──────────┤
│    │證人丁○○九十三│(1)本活動擬經費共廿五萬元（不含增│本院筆錄卷（四）    │
│    │年五月廿八日審判│  列十萬元之廣告錄影、演出費等項│第六十九頁至        │
│    │筆錄之證述。    │  目）。                        │第九十頁            │
│    │                │(2)辛○○告知經費概算增加為鄉長指│                    │
│    │                │  示。                          │                    │
│    │                │(3)活動當日曾見劉亦增持攝影機在場│                    │
│    │                │  拍攝。                        │                    │
│    │                │(4)鄉長、秘書可調整活動經費概算。│                    │
│    │                │(5)本活動計劃之草擬、經費支出流程│                    │
├──┼────────┼────────────────┼──────────┤
│二  │證人癸○○九十三│頭屋鄉公所公庫支票簽發過程。    │Ｃ卷第四○頁        │
│    │年二月四日偵訊筆│                                │                    │
│    │錄之證述。      │                                │                    │
│    ├────────┼────────────────┼──────────┤
│    │證人癸○○九十三│(1)公庫支票開發流程。            │本院筆錄卷（四）    │
│    │年五月廿八日審判│(2)公庫之票送財政、主計、秘書、鄉│第五十三頁至        │
│    │筆錄之證述。    │  長核章過程可能被抽走，因癸○○│第六十八頁          │
│    │                │  不會核對送出及送回件數。      │                    │
├──┼────────┼────────────────┼──────────┤
│三  │證人庚○○九十三│(1)芸彩彩色快速沖印店未曾從事攝影│本院筆錄卷（四）    │
│    │年五月廿八日審判│  活動。                        │第二十頁至          │
│    │筆錄之證述。    │(2)Ｃ卷第十七頁反面之收據上文字及│第三十九頁          │
│    │                │  日期非該店人員填載。          │                    │
│    │                │(3)未曾領過Ｃ卷第二四七頁之公庫支│                    │
│    │                │  票五萬元。                    │                    │
├──┼────────┼────────────────┼──────────┤
│四  │證人劉興業九十三│目賭劉亦增在活動現場從事全程錄影│本院筆錄卷（四）    │
│    │年六月四日審判筆│                                │第三二八頁至        │
│    │錄之證述。      │                                │第三四八頁          │
├──┼────────┼────────────────┼──────────┤
│五  │(1)證人乙○○九十│(1)辛○○持錄影費之經費請示單、收│Ｂ卷第二○六頁      │
│    │  二年十二月廿六│  據要其辦理報銷之過程。        │                    │
│    │  日偵訊筆錄證述│(2)乙○○先後向辛○○、涂鳳址質疑│                    │
│    ├────────┤  芸彩沖印店沒有從事攝影之過程。├──────────┤
│    │(2)證人乙○○九十│(3)目賭劉亦增在活動當日從事錄影。│本院筆錄卷（四）    │
│    │  三年五月廿八日│(4)本案錄影帶其並未採購。        │第九十一頁至        │
│    │  審判筆錄之證述│                                │第一○三頁          │
│    │ 。             │                                │                    │
├──┼────────┼────────────────┼──────────┤
│六  │證人涂鳳址九十二│(1)目賭劉亦增在活動當日從事錄影。│Ｂ卷第二二四頁      │
│    │年十二月廿六日偵│(2)除了劉亦增外，現場尚有別人從事│                    │
│    │訊筆錄之證述。  │  攝影。                        │                    │
│    ├────────┤                                ├──────────┤
│    │證人涂鳳址九十三│                                │本院筆錄卷（四）    │
│    │年六月四日審判筆│                                │第四一○頁至        │
│    │錄之證述。      │                                │第四二○頁          │
├──┼────────┼────────────────┼──────────┤
│七  │證人何建媛九十二│(1)有看見劉亦增於活動當日持攝影機│Ｂ卷第二○九頁      │
│    │年十二月廿六日偵│  拍攝。                        │                    │
│    │訊筆錄之證述。  │(2)未見劉亦增以外之廠商在活動當日│                    │
│    │                │  從事錄影。                    │                    │
├──┼────────┼────────────────┼──────────┤
│八  │證人丙○○九十二│(1)芸彩沖印店未從事攝影之服務，系│Ａ卷第二五二頁      │
│    │年十一月十九日偵│  爭錄影帶亦非其沖印店所拍攝。  │                    │
│    │訊筆錄之證述。  │(2)辛○○於系爭活動結束後，曾向其│                    │
│    ├────────┤  索取蓋有店章及負責人私章之空白├──────────┤
│    │證人丙○○九十二│  免用統一發票收據之事實。      │Ｂ卷第二○五頁      │
│    │年十二月廿六日偵│(3)系爭收據上之字跡亦非其所填寫。│                    │
│    │訊筆錄之證述。  │(4)指認辛○○持公庫支票及支出傳票│                    │
│    ├────────┤  要其蓋章之事實。              ├──────────┤
│    │證人丙○○九十三│(5)未兌領系爭公庫支票之事實。    │本院筆錄卷（四）    │
│    │年五月廿八日審判│                                │第三十九頁至        │
│    │筆錄之證述。    │                                │第五十三頁          │
├──┼────────┼────────────────┼──────────┤
│九  │祥龍獻瑞慶元宵錄│錄影費五萬元係以芸彩彩色沖印店之│Ａ卷第二四六頁及第二│
│    │影費報銷單據、免│收據核銷，且以現金方式付訖。    │四七頁              │
│    │用統一發票收據及│                                │                    │
│    │苗栗縣頭屋鄉公庫│                                │                    │
│    │支票影本。      │                                │                    │
├──┼────────┼────────────────┼──────────┤
│十  │祥龍獻瑞慶元宵活│祥龍獻瑞慶元宵活動曾支出錄影費五│Ｂ卷第一七頁及第一八│
│    │動總經費支出明細│萬元。                          │頁                  │
│    │表、錄影費支出傳│                                │                    │
│    │票、會計開支經費│                                │                    │
│    │請示單。        │                                │                    │
└──┴────────┴────────────────┴──────────┘
                                                    Ｒ


司法院資訊處製作；財團法人民間司法改革基金會備份。
